臺灣板橋地方法院刑事裁定　　　　　　　　　　　　　九十三年度聲判字第六０號
　　聲 請 人
　　即告訴人　遠東機械工業股份有限公司
　　代 表 人　莊國輝
　　代 理 人　薛銘鴻律師
　　　　　　　林麗芬律師
　　被　　告　甲○○
右列聲請人因告訴被告詐欺案件，不服臺灣高等法院檢察署九十三年度上聲議字第二
二九七號駁回再議之處分（原不起訴處分案號：臺灣板橋地方法院檢察署九十三年度
偵續字第七二號），聲請交付審判，本院裁定如左：
    主  文
聲請駁回。
    理  由
一、按告訴人不服上級法院檢察署檢察長或檢察總長認再議為無理由而駁回之處分者
    ，得於接受處分書後十日內委任律師提出理由狀，向該管第一審法院聲請交付審
    判。法院認為交付審判之聲請不合法或無理由者，應駁回之，刑事訴訟法第二百
    五十八條之一、第二百五十八條之三第二項前段分別定有明文。本件聲請人以被
    告甲○○涉犯詐欺罪嫌，向臺灣板橋地方法院檢察署提出告訴，經該檢察署檢察
    官於民國（下同）九十三年五月二十五日以九十二年度偵續字第七二號為不起訴
    處分後，聲請人不服聲請再議，亦經臺灣高等法院檢察署檢察長以再議無理由，
    於九十三年六月二十九日以九十三年度上聲議字第二二九七號處分書駁回再議之
    聲請，該處分書於九十三年七月七日送達聲請人收受等情，經本院依職權調取上
    開卷宗核閱無誤，且有臺灣高等法院檢察署九十三年七月十三日檢紀藏字第一九
    一一三號函附卷附卷足憑，是聲請人委任律師於九十三年七月十六日向本院聲請
    交付審判，程序上要屬合法。
二、聲請意旨略以：
  (一)超塑公司前業務經理陳再欽於九十三年五月二十一日於偵查中到庭證述：「‧‧
    之前在超塑實業從八十五年到八十八年五月，負責全省招攬業務收取貨款‧‧」
    、「‧‧我要離開前二個月，就沒有發薪水。」，顯見超塑公司至遲於八十八年
    三月底即屬無支付能力狀態，詎被告明知無償債能力，仍利用被告於告訴人交貨
    後，一至二星期內一次開立十一張分期票，發票日自交貨當月起算之交易習慣，
    於八十八年四月十日與聲請人訂約，約定於四月二十五日交貨，竟違常理開立發
    票日為八月份以後之支票，八十八年五月四日訂約，約定七月三十日交貨之買賣
    契約，亦開立發票日八十八年八月二十日以後之支票。此與被告公司於八十八年
    八月十四日開始退票之時間互核以觀，顯然被告明知於訂約時已無支付能力，卻
    為拖延時日，故意將票均開八月份以後，迨真正取貨物後，再全部自八十八年八
    月十四日跳票，被告顯有詐欺故意。再以被告從聲請人處八十八年七月三十日取
    得之機器已賣出並取貨款觀之（參九十三年五月二十一日陳再欽證詞），被告竟
    連八十八年八月十四日應支付予告訴人之第一張票款七萬九千七百五十元均無法
    支付，換言之，果被告真有其他應付帳款大到無法支付聲請人貨款，遲至聲請人
    八十八年七月三十日交貨時，被告亦應告知告訴人，諭知合意解除契約，不應收
    該貨物，更不應開立明知無法兌現之支票，取信告訴人，使告訴人交貨，致使告
    訴人不及行使取回占有權，其詐欺意圖甚明。
  (二)被告固提出超塑公司八十五年、八十六年度（聲請人誤載為八十六年、八十七年
    度）之比較資產負債表，以資証明八十七年前之交易狀況均屬正常，然超塑公司
    與聲請人最近之訂約日分別為八十八年四月十日、五月四日，與八十五年、八十
    六年度超塑公司之財務狀況如何本屬無涉。蓋兩造交易多筆，上揭二筆交易之金
    額縱僅分別為一百三十八萬五千元、一百二十七萬元，然苟單筆訂約時，被告所
    負責之超塑公司早已無償債能力，亦難謂被告無詐欺之故意，聲請人曾於偵查中
    ，聲請檢察官命被告提出八十八年度每月之損益平衡表等財務報表此聲請調查之
    證據，攸關被告是否構成詐欺罪嫌，詎檢察官對上揭應予調查之證據未予調查，
    顯有違背法令之處。
  (三)証人陳甲乙於九十三年五月二十一日偵查中固證稱，被告在八十八年七月、八月
    份，打電話給伊說財務碰到困難，希望能延他半年的票，被告有跟伊說可能是人
    事成本過高云云，然查：被告是否因人事成本過高導致無支付能力乙節，乃屬傳
    聞證據，不得作為證據，前開證言無法佐證被告確因經營不善，致超塑公司倒閉
    ，而未能給付票款，檢察官就此部分，採證亦有違證據法則。
  (四)查兩造契約第十條第三項約定：「買方所購得機器在價款尚未全部付清或其他情
    形貨款未全部兌現以前，僅有使用權，賣方仍保有該機器之所有權。」，查被告
    於八十八年四月十日及八十八年五月四日所購買之機器，其最後票期付款日分別
    為八十九年六月二十六日、八十九年六月二十日，換言之，被告在八十九年六月
    二十六日、二十日未付清上揭二台機器之貨款前，對該二台機器並無所有權，僅
    有使用權，詎被告竟易持有為所有隨即將取得之該二台機器處分轉賣他人，核與
    刑法第三百三十五條之侵占罪要件相符，應另論以侵占罪。被告苟無詐欺意圖，
    至少亦涉有侵占罪嫌。
  (五)綜上，本件已非單純民事債務不履行之情事，檢察官未詳為查核，即率予不起訴
    處分，聲請人再議後亦遭駁回，誠屬違誤，爰依法聲請交付審判云云。
三、(1)按交付審判制之立法意旨，既係對於檢察官不起訴或緩起訴裁量權制衡之一種
    外部監督機制，法院僅在就檢察官所為不起訴或緩起訴之處分是否正確加以審查
    ，以防止檢察機關濫權，依此立法精神，法院就聲請交付審判案件之審查，所謂
    「得為必要之調查」，其調查證據之範圍，自應以偵查中曾顯現之證據為限，不
    可就告訴人新提出之證據再為調查，亦不可蒐集偵查卷外之證據，否則將與刑事
    訴訟法第二百六十條之再行起訴規定混淆不清（參照臺灣高等法院九十一年四月
    二十五日第一次刑事庭庭長法律問題研究會議決議意旨）。(2)次按事實之認定應
    憑證據，如未能發現相當證據，或證據不足以證明，自不能以推測或擬制之方法
    ，為裁判基礎（最高法院四十年台上字第八六號判例參照）。又認定不利於被告
    之事實，需依積極證據，茍積極證據不足為不利於被告事實之認定時，即應為有
    利於被告之認定，更不必有何有利之證據。再按告訴人之告訴，本以使被告受刑
    事訴追為目的，故其陳述是否與事實相符，自應調查其他證據，以資審認，苟其
    所為攻擊之詞，尚有瑕疵，則在此瑕疵未予究明以前，即不能遽採為斷罪之基礎
    （最高法院六十九年台上字第一五三一號判例足資參照）。(3)再按刑法第三百三
    十九條第一項詐欺罪之成立，以意圖為自己或第三人不法之所有，以詐術使人陷
    於錯誤，而將本人或第三人之物交付為要件，即詐欺罪之成立要件，必須行為人
    有施用詐術之行為始能成立。所謂以詐術使人交付，必須被詐欺人因其詐術而陷
    於錯誤，若其所用方法不能認為詐術，亦不致使人陷於錯誤，即不構成該罪，最
    高法院四十六年台上字第二六○號判例可資參照。換言之，須行為人主觀上有為
    自己或第三人不法所有之意圖，且客觀上亦有施用詐術，始能成罪，苟無積極證
    據足資證明行為人確有不法所有意圖並施用詐術，自不能認為成立詐欺罪。(4)民
    事債務當事人間，若有未依債務本旨履行給付之情形，依一般社會經驗而言，原
    因非一，其因不可歸責之事由致無法給付，或因合法主張抗辯事由而拒絕給付，
    甚至債之關係成立後，遲延給付，皆有可能，非必出於自始無意給付之詐欺犯罪
    一端，故於別無積極證據之情形下，尚難僅以單純債務不履行之客觀狀態，即推
    定被告自始即有不法所有之意圖而逕以詐欺罪責相繩。
四、經查：
  (一)聲請人之代理人郭進來於九十二年六月九日檢察事務官詢問時陳稱：「聲請人與
    被告甲○○所經營之超塑公司，自八十三年起開始有業務往來，油壓剪床一個約
    一百二十七萬左右，故一年應有一、二千萬左右之交易額。這些未付金額之買賣
    契約應是在八十八年初訂的，：：，我們在八十八年六月以前收被告的票都還正
    常」等語（參見九十二年發查字第三五九號卷第四十八頁、第四十九頁）；證人
    即前超塑公司業務經理陳再欽於九十三年五月二十一日偵查中證稱：伊於八十五
    年至八十八年在超塑公司擔任業務經理職務，負責全省招攬業務收取貨款，當時
    超塑公司代理遠東機械剪鐵板機器，因為售後服務成本過高（即產品出售後有一
    年保固期，如果有壞掉拿回來要由賣方維修，所以必須付出工資、差旅費、零件
    費用。光維修部分一個月大概要三十萬元左右，而且是全省在賣，差旅費、人事
    成本不固定），且國外業務經營不善導致倒閉，伊進去時公司就在虧損，甲○○
    希望伊多招攬業務，把虧損補回來，有一段時間生意比較好，後來又做國外的代
    理，品質有問題，所以又要幫客戶維修等語（參見九十三年度偵續字第七二號偵
    查卷第四十二頁背面、第四十三頁）；另證人陳甲乙於九十三年五月二十一日偵
    查中亦證稱：伊於七十二年三月至八十八年十一月底，在遠東機械公司任職，於
    八十八年初兼管機械營運，一直到伊離開，在八十八年七、八月份，甲○○打電
    話給伊說財務碰到困難，可是覺得業務上可以撐得過來，但是需要緩衝的時間，
    他說希望伊帶他去見莊董事長，他有跟伊說可能是人事成本過高，而且因為他是
    銷售及售後服務的成本都是由他負擔，後來有去見老闆，希望能延他半年的票，
    否則會造成更嚴重的周轉困難，可是伊董事長沒有答應等語。（同上開偵查卷第
    四十三頁背面、第四十四頁），且有超塑公司八十五、八十六年度比較資產負債
    表附卷可稽。堪認被告公司經營本有困難，惟仍希望能勉力維持，開拓財源，期
    待有轉機，是被告辯稱：伊是因為個人經營不善，公司開銷加大，預期的收入沒
    有那麼好，所以在財務上發生困難，且伊於財務發生困難前二個月，有跟遠東商
    量過，另伊作這個產品已經十年了，每年對於遠東的應付票據都是一、二千萬在
    周轉，並不是只有那一年才刻意增加，又因為當時交易模式是開期票，是陸續發
    票及出貨，所以才會那麼多張支票未兌現等情，應非子虛，尚難認被告與聲請人
    交易之初有何詐欺之犯意，亦無從僅以其所簽發之票據未獲兌現之客觀狀態，即
    推定被告自始即有不法所有之意圖。證人陳甲乙既於檢察官偵查時具結作證，其
    所為證詞自有證據能力，至其所證，被告曾打電話給伊說財務碰到困難，：：被
    告有跟伊說可能是人事成本過高等語，就被告有跟伊說可能是人事成本過高，亦
    係證人陳甲乙親聞被告所言，並非傳聞證據，至是否如被告向陳甲乙所稱之財務
    困難，係人事成本過高所致，係證據證明力之問題，檢察官認被告所辯可採，除
    參酌證人陳甲乙之證言外，另參考證人陳再欽之證言、告訴代理人郭進來之陳述
    ，綜合判斷所得，並非僅憑證人陳甲乙之證言，即認被告所辯可採，是檢察官所
    為不起訴處分，並無違背證據法則。聲請人謂原偵查檢察官就此有違背証據法則
    之情形，容有誤解。再被告就其公司經營不善之事實，已坦承在卷，證人陳再欽
    亦證稱，超塑公司於八十五年伊任職時，就處於虧損狀態，故本件之爭點仍在於
    被告於八十八年四、五月間訂約之時，是否有為自己不法所有而施用詐術，檢察
    官依其他事證已足證被告無詐欺犯行，而未調閱前開財務報表核無有何違背法令
    之處。聲請人指檢察官未命被告提出八十八年度每月之損益平衡表等財務報表，
    原偵查程序有應予調查而未調查之瑕疵云云，尚無可採。
  (二)次按私經濟行為寓有不同程度之不確定性或交易風險，交易雙方本應自行估量其
    主、客觀情事及搜集相關資訊，作為考量交易風險，判斷是否應進行交易之準據
    ，參與交易行為之人只要無不法意圖，未以不法手段造成他人意思之不自由，除
    非破產法別有限制，其在支付能力欠佳或虧損狀態中，基於嗣後將獲得資金掖助
    之可能，或基於繼續經營之期待，從事新的交易行為，法所不禁，準此，除非證
    明行為於交易伊始，即具不法得財或得利之意圖，且有施用足以使人陷於錯誤之
    不法手段，不得僅因行為人事後未履行對待給付之義務，而推斷其間必有何不法
    意圖及詐術之施用。証人即前超塑公司業務經理陳再欽於九十三年五月二十一日
    檢察官偵查中固証稱：「貨款有收回來，可是貨款收回來，應該不足以應付開銷
    ，因為我要離開前二個月，就沒有發薪水。」（同上開偵查卷第四十四頁），然
    證人陳再欽前已證稱，自伊八十五年進被告公司時，公司就在虧損，而被告所開
    支票至八十八年八月始發生退票，是證人陳再欽所證八十八年五月前二個月沒有
    發薪水，僅能證明，被告公司該段期間未能順利支付人事費用，並無其他積極事
    証足證，超塑公司於八十八年三月底即陷於無支付能力之狀態，況被告雖於八十
    八年五月前之二個月無順利支付證人陳再欽之薪水，惟乃能支付聲請人之貨款，
    益證被告寧可積欠員工薪，不願積欠聲請人貨款，尚難認被告於同年四月十日及
    五月四日與聲請人締約之際，主觀上即有為自己不法之所有之意圖存在。
  (三)再查，契約成立後，被告就付一成訂金，以油壓剪床為例，他就再開立分期支票
    ，一張十萬元。至送貨方式，不是送到他司，而是直接送合約書上品名下方括號
    註明的公司外，即被告賣貨的公司，那些公司地點不一。被告是在付完一成訂金
    ，我們將機械送到客戶那裡，他再來我們公司台北營業部門開票。我們在八十八
    年六月以前收被告的票都還正常等，聲請人與超塑公司之交易方式，業據告訴人
    之代理人郭進來陳明在卷（參見九十二年發查字第三五九號卷第四十八頁、第四
    十九頁）。超塑公司之支票帳戶係於八十八年八月十四日開始退票，迭遽聲請人
    指訴歷歷，並有支票及退票理由單影本在卷可憑，被告於八十八年四月十日及五
    月四日與聲請人締約及聲請人於四月二十五日交貨後，收受被告所開立八十八年
    八月之支票時，被告尚未有任何退票記錄，聲請人若認被告所開立之票期與原交
    易習慣有違，自可自行評估交易風險，要求被告重開，故尚無證據認被告有聲請
    人所謂，「利用兩造之交易習慣，於訂約時先交付訂金，餘款則開立遠期支票，
    發票日不依常理自交貨當月起算，而將票期均開立於八十八年八月以後，使其未
    警覺而陷於錯誤將機器交付」之施用詐術行為。是縱屆期票據未獲兌現，亦不得
    據此認被告於本件締約及收受貨品時，有施用詐術，無意給付貨款之詐欺意圖。
  (四)至聲請人前揭指訴被告另涉有侵占犯行，惟因此部分未經原偵查檢察官為不起訴
    處分，亦未經原檢為駁回再議聲請之處分，依首揭條文規定，自非本院所得審查
    之範圍，併予敘明。
四、綜上所述，依據卷存偵查中曾顯現之證據觀之，本件除聲請人之指訴外，並無其
    他積極證據足認被告涉有詐欺之犯行，應認被告犯罪嫌疑尚有未足。原偵查、再
    議機關依偵查所得證據，認被告犯罪嫌疑不足，而先後為不起訴處分及再議駁回
    處分，核無不合。聲請人猶指陳詞，指摘不起訴及駁回再議等處分為不當，聲請
    交付審判，非有理由，應予駁回。
據上論斷，應依刑事訴訟法第二百五十八條之三第二項前段，裁定如主文。
中　　　華　　　民　　　國　　九十三　　年　　　十　　　月　　二十九　　日
                                    臺灣板橋地方法院刑事第六庭
                                        審判長法  官  王敏慧
                                              法  官  張江澤
                                              法  官  絲鈺雲
右正本證明與原本無異。
不得抗告。
                                              書記官  陳秀慧
中　　　華　　　民　　　國　　九十三　　年　　　十一　　月　　  二  　　日
